【裁判字號】    98,聲判,3
【裁判日期】    980227
【裁判案由】    交付審判
【裁判全文】
臺灣嘉義地方法院刑事裁定               98年度聲判字第3號
聲  請  人  甲○○
即告訴人
告訴代理人  陳國瑞律師
被       告 丙○○
            莊容嘉原名乙○○.
上列聲請人因告訴被告等偽造文書案件，不服臺灣高等法院臺南
分院檢察署檢察長駁回再議之處分（98年度上聲議字第67號），
聲請交付審判，本院裁定如下：
    主  文
聲請駁回。
    理  由
一、按聲請人不服上級法院檢察署檢察長或檢察總長認再議為無
    理由而駁回之處分者，得於接受處分書後10日內委任律師提
    出理由狀，向該管第一審法院聲請交付審判；法院認交付審
    判之聲請不合法或無理由者，應駁回之，刑事訴訟法第258
    條之1、第258條之3第2項前段分別定有明文。本件聲請人即
    告訴人甲○○以被告丙○○、莊容嘉涉犯偽造文書罪嫌，向
    臺灣嘉義地方法院檢察署檢察官提出告訴，經該署檢察官以
    97年度偵字第8754號為不起訴處分後，告訴人不服，聲請再
    議，復經臺灣高等法院臺南分院檢察署檢察長以98年度上聲
    議字第67號駁回再議等情，業據本院調取上開偵查全部卷宗
    ，核閱無訛，本件告訴人就臺灣高等法院臺南分院檢察署檢
    察長上揭所為駁回再議處分不服，聲請交付審判，於法有據
    ，合先敘明。
二、聲請交付審判意旨略以：
  (一)告訴人於民國75年6月間，向嘉義市第一信用合作社（下稱
    嘉義一信）借款新臺幣（下同）50萬元，再於79年5月30日
    ，借款50萬元，由嘉義一信之盧木全承辦，繳交本利則由蕭
    弘哲負責，於80年7月17日，分期攤還100萬元借款之本金及
    利息，每月本利還款17,000元，並於84年8月17日全部清償
    完畢，有卷附放款分期攤還明細卡、存摺可證，並無被告丙○○所稱積欠100萬元，只繳利息未繳本金之情形，檢察官
    就上揭卷存重要證據未予說明及調查，認告訴人未清償100
    萬元，才會借舊還新，顯有重要證據未查之處，亦應傳喚蕭
    弘哲出庭作證，但均未論及，應有不當。
  (二)板信商業銀行股份有限公司（下稱板信銀行，於94年概括承
    受嘉義一信之債權債務）之訴訟代理人，在臺灣高等法院臺
    南分院陳稱：「……80年所借的100萬元在84年已經還，在
    89年6月14日聲請再借100萬元……」等語，足證告訴人在84
    年已清償100萬元，且告訴人從未於89年向板信銀行再借款
    100萬元，自不可能就不存在之債務重複清償。而證人黃莉
    琇於97年10月17日，在臺灣嘉義地方法院檢察署證稱告訴人
    從未還100萬元，與上開板信銀行訴訟代理人所稱100萬元已
    還，但89年6月14日再借100萬元之陳述相互矛盾。
  (三)板信銀行不察，竟於93年5月要求告訴人返還前揭借款，並
    邀同告訴人女兒前往銀行處理，告訴人女兒就借款之細節經
    過均不清楚，受被告丙○○等人詐欺，而代告訴人向板信銀
    行清償本息20餘萬元，但告訴人並沒有同意借款80萬元，以
    新債清償舊債，蓋告訴人既已清繳系爭100萬元，怎可能於
    93年再次借款80萬元，以清償不存在之100萬元，故告訴人
    實際上並無收受該筆80萬元借款，自未積欠嘉義一信80萬元
    之借款，且嘉義一信從未提出再次借款及放款給告訴人之證
    據以憑。檢察官稱告訴人事後仍有清償80萬元之利息，即推
    論告訴人確有再借100萬元，惟此係倒果為因之見解。又檢
    察官依證人莊茗喬及莊淑惠於偵查時之證詞，認為告訴人應
    有借款80萬元，惟莊茗喬並未於93年5月6日之授信申請書具
    名，且莊茗喬並未參與93年之對保，則檢察官逕引莊茗喬之
    證詞為憑，即有疏漏。
  (四)93年5月6日借據上所載「甲○○」（並非告訴人所簽）、「
    莊吳玉花」，與93年5月6日授信申請書之字跡完全不同，即
    可合理證明是遭他人偽造，告訴人之實際簽名詳91年借款契
    約書，為此請求鑑定告訴人及被告之筆跡，以資核對係何人
    偽造文書，告訴人曾具狀請求被告丙○○提出93年借據原本
    以供鑑定，但被告丙○○均未提出。不起訴處分又謂93年5
    月6日借款當天，有對保人及告訴人之配偶、告訴人兩位女
    兒在現場，但實際上依授信申請書所載，僅記載債務人甲○○、連帶保證人莊吳玉花，與不起訴處分書所指之人數不符
    ，雖該授信申請書右下側有記載「莊茗喬（誤載為莊明僑）
    、乙○○、莊淑惠」等語，但均是出於同一人之筆跡，是否
    為偽造即有探究查明之必要，檢察官遽依被告丙○○主張，
    未核對授信申請書內容即有不當。
三、刑事訴訟法第258條之1增訂之「聲請法院交付審判制度」，
    其目的係在對檢察官起訴裁量之制衡，於檢察機關內部監督
    機制外，另設檢察機關以外之監督機制，由法院保有最終審
    查權而介入審查，以提供聲請人救濟途徑，刑事訴訟法第25
    8條之1立法理由闡釋甚詳。又我國刑事訴訟制度乃採控訴原
    則，法院非經檢察官提起公訴或自訴人提出自訴，本無從對
    任何事實進行審理，從而法院受理交付審判之聲請案件尚不
    得就聲請人新提出之證據再為調查，亦不得蒐集偵查卷以外
    之證據，否則將有回復糾問制度之虞。準此，交付審判制度
    固賦予法院於聲請人交付審判之聲請裁定准否前，依同法第
    258條之3第3項規定得為「必要之調查」，然法院於審查交
    付審判之聲請有無理由時，應僅以審酌聲請人所指摘不利被
    告之事證未經檢察機關詳為調查或斟酌，或不起訴處分書所
    載理由違背經驗法則、論理法則及證據法則為限，方符控訴
    制度及交付審判制度之立法意旨。
四、依臺灣嘉義地方法院檢察署及臺灣高等法院臺南分院檢察署
    偵查卷內證據觀之，被告丙○○固供承有於93年5月6日，辦
    理告訴人及其妻80萬元之借款，惟被告2人均堅決否認有何
    偽造文書並行使之犯行，被告丙○○辯稱：伊當時是負責催
    收，對保地點伊聯絡，對保人是黃莉琇，告訴人之前借款10
    0萬元只有繳利息，借據期限是到92年12月底，但告訴人一
    直沒來換單，直到93年5月6日才又借80萬元，來清償之前10
    0萬元借款，差額20萬元是何人清償伊不清楚。當初是告訴
    人的妻子莊吳玉花反對在住處對保，所以才選擇親戚處對保
    ，現場有黃莉琇、告訴人及他妻子，還有2名女兒等語；被
    告莊容嘉則辯稱：伊不曾在嘉義一信任職，甲○○是伊二叔
    ，對保地點是伊舊宅，93年時伊生病沒有住那裏，是伊父、
    母住在該處，可能是舊宅位在路邊，所以選擇舊宅對保較方
    便，因為告訴人的住處是在巷子內，伊不知道整件事情經過
    ，本件均無伊的簽名，與伊無關等語。經查：
  (一)告訴人前向嘉義一信借款100萬元，每月償還借款，於84年8
    月17日全部清償完畢乙節，業據板信銀行訴訟代理人賴孟泰
    於臺灣高等法院臺南分院96年度上易字第157號民事案件供
    稱：甲○○79年5月11日改為分10期攤還，每月還17,386元
    ，一直繳到84年8月17日，100萬元借款已全部還清等語（見
    臺灣高等法院臺南分院96年度上易字第157號卷-下稱高院民
    事卷，第123-124頁），是告訴人所提出之放款分期攤還明
    細卡、存摺，僅能證明係清償上揭100萬元。再者，告訴人
    於89年6月14日，再向嘉義一信借貸100萬元，於借款後僅償
    還利息乙節，並經板信銀行訴訟代理人賴孟泰於臺灣高等法
    院臺南分院上開民事案件供稱：甲○○89年6月14日再聲請
    借100萬元，經過兩次展期等語（見高院民事卷第152頁），
    且據證人黃莉琇於檢察事務官詢問時證稱：甲○○之前是借
    100萬元，都是只繳利息等語（見97年度交查字第1411號卷-
    下稱交查卷，第33頁），證人蕭弘哲於本院96年度訴字第90
    號民事案件亦證稱：伊在91年6月就沒有在嘉義一信任職，
    離開時告訴人還有借款沒有還，金額多少伊不知道，因為時
    間太久了，但他都只有繳利息沒有還本金，伊承辦的時候都
    是這樣等語（見本院96年度訴字第90號卷-下稱本院民事卷
    ，第149頁），足認告訴人於89年間之借款100萬元，並未清
    償完畢，是被告丙○○上揭所辯，核與事實相符，告訴人指
    稱其於84年間清償100萬元後，未於89年間向嘉義一信借款
    100萬元，指述顯然不實。而證人蕭弘哲既已於本院上揭民
    事案件，證述如前所述，則檢察官自無再傳喚其到庭作證之
    必要。
  (二)告訴人於93年5月6日，向嘉義一信借貸80萬元，以償還89年
    間之借款100萬元，其中20萬元由其2位女兒代為清償，並於
    被告莊容嘉家中對保等情，業經證人黃莉琇於檢察事務官詢
    問時證稱：本件是伊承辦的，是還之前的100萬元借款，差
    額20萬元由告訴人的女兒償還，本件是借新還舊，所以沒有
    再設定抵押，以之前的借款100萬元為擔保，借據及授信往
    來約定書是甲○○及其妻莊吳玉花親簽及蓋印。丙○○擔任
    催收，他去處理借新還舊的事宜，協調好相關當事人在嘉義
    市○○路803號對保，嘉義一信就指派伊去對保，現場有甲○○、莊淑惠、丙○○、莊吳玉花及伊，還有1名協調人員
    ，是否是莊容嘉，伊不清楚，伊不認識莊容嘉，莊容嘉不是
    嘉義一信板信銀行之員工等語（見交查字卷第33、56頁），
    核與證人即告訴人之大女兒莊淑惠及二女兒莊茗喬於檢察事
    務官詢問時證稱：授信申請書、借據、授信往來約定書上面
    的簽名是伊父母親的筆跡，因為伊家是在巷子裏，比較不方
    便，所以才選擇伊堂哥莊容嘉的住處，是在馬路邊，莊容嘉
    與本件借款無關，丙○○是負責催收的，其等2人及黃莉琇
    均在場，本件借款是借新還舊，差額的20萬元，是其等拿伊
    母親的錢繳納的。伊父親精神有點問題，常常會忘記事情又
    不承認等語相符（見交查卷第69頁），參以證人莊淑惠、莊
    茗喬係告訴人之女兒，衡情當無虛偽為不利於告訴人之證述
    ，且板信銀行向告訴人請求清償80萬元借款之給付借款案件
    ，業據本院民事庭以96年度訴字第90號判決告訴人應給付板
    信銀行80萬元借款，告訴人不服提起上訴，亦經臺灣高等法
    院臺南分院以96年度上易字第157號判決駁回上訴確定，有
    上揭判決2份附卷足憑，核與上開採證認定一致，此外，並
    有授信申請書、個人資料表、借據及授信往來約定書等附卷
    可憑（見交查卷第14-17頁），足見告訴人確有於93年5月6
    日，向嘉義一信借款80萬元，並與其妻在授信申請書、借據
    、授信往來約定書簽名及蓋章，告訴人指稱其未借款80萬元
    ，顯非可採，被告丙○○、莊容嘉上揭所辯，堪予採信。又
    借據等既為告訴人及其妻所親簽或蓋章，業經採證認定詳如
    前述，則告訴人再請求鑑定告訴人及被告2人之筆跡，顯無
    調查之必要。
  (三)告訴人於93年5月6日借款80萬元後，嘉義一信於同日存入告
    訴人0000000帳號之帳戶內，並於同日還款支出80萬元乙節
    ，並據證人黃莉琇於本院上揭民事案件時證稱：告訴人新貸
    80萬元，銀行放款入他的帳戶，由存摺再領出還他之前的借
    款等語（見本院民事卷第82頁），復有對帳單、放款支出傳
    票、活期存款收入傳票、現金收入傳票及活期存款取款憑條
    等在卷足考（見本院民事卷第63、89-91、95頁），足認告
    訴人確有於93年5月6日取得借款80萬元，告訴人指稱其未取
    得借款80萬元，顯非可採。又告訴人之借款80萬元，係由其
    女兒代為償還利息乙節，業經證人莊淑惠、莊茗喬於檢察事
    務官詢問時證稱：80萬元利息由其等2人在繳等語（見交查
    卷第69頁），復有放款利息收入傳票、放款繳息收據及放款
    對帳單等附卷可憑（見本院民事卷第98-123頁），足見告訴
    人之女兒係因告訴人借款80萬元，因而代告訴人每月按期還
    息，告訴人指稱其女兒係受被告丙○○等人詐欺，而代告訴
    人向板信銀行清償本息20餘萬元，顯與事實不符。
  (四)板信銀行訴訟代理人賴孟泰於臺灣高等法院臺南分院上揭民
    事案件，雖肯認告訴人於84年間，已清償另筆100萬元借款
    完畢，然亦已併指明告訴人有於89年間再借款100萬元，核
    與證人黃莉琇上揭於偵查時之證述相符，告訴人指稱2人之
    證述相互矛盾，容有誤認。又93年5月6日授信申請書僅須記
    載債務人甲○○、連帶保證人莊吳玉花、對保人之當事人即
    可，而無庸記載其他到場人，是證人莊茗喬雖未於93年5月6
    日之授信申請書中具名，然無法以此推論其並未在場，告訴
    人指稱證人莊茗喬未參與93年之對保，檢察官引用證人莊茗
    喬之證詞為憑即有疏漏，尚非可採。至93年5月6日授信申請
    書右下側所記載之「莊茗喬、乙○○、莊淑惠」，證人黃莉
    琇於檢察事務官詢問時已證稱：這應該是職員所寫，可能要
    聯絡他們來繳息等語（見交查卷第57頁），是上揭記載係表
    示聯絡人，並非表示簽名之意思，雖非本人親寫，亦與偽造
    文書無涉。
  (五)綜上，本件既無積極證據足認被告2人涉有前揭犯行，自不
    能僅憑告訴人片面有瑕疵之指訴，遽入人於罪，此外，復查
    無其他證據足認被告2人有何偽造文書及行使之犯嫌，揆諸
    首揭法條規定及判例意旨，應認被告2人犯罪嫌疑均不足。
五、綜上，原不起訴處分理由審酌上揭證據，認本案應為不起訴
    處分，並無違反刑事訴訟法第252條各款之規定，則臺灣嘉
    義地方法院檢察署檢察官據為不起訴處分、臺灣高等法院臺
    南分院檢察署檢察長駁回再議，均就告訴人所指訴事項詳加
    審酌，復查無其他證據證明被告2人有偽造文書並行使之犯
    行，為不起訴處分及駁回再議之處分，尚無不合。此外，依
    偵查卷內所存之證據，復無有其他積極證據顯示本案已達到
    刑事訴訟法第251條第1項所謂「足認定被告有犯罪嫌疑」之
    程度，而得直接跨越起訴門檻進入審判程序，告訴人猶執前
    詞，聲請交付審判，其聲請為無理由，應予駁回。
六、依刑事訴訟法第258條之3第2項前段，裁定如主文。
中    華    民    國    98    年    2     月    27    日
                     刑事第二庭  審判長法  官  沈福財
                                       法  官  林青怡
                                       法  官  卓春慧
上列正本證明與原本無異。
本件不得抗告。
中    華    民    國    98    年    2     月    27    日
                                       書記官  李玫娜


司法院資訊處製作；財團法人民間司法改革基金會備份。
